# 关于本期清算子公司合并报表的问题

提问人：dxxd_ren 时间：2012-02-19 11:16:13
本期清算注销一子公司， 9 月底清算组开始进入， 10 月底清算完毕。本期编制合并报表的时候，合并该子公司是以清算前的报表还是清算完毕后的报表

回答人：chenyiwei
正常清算（非破产清算）的子公司，清算期间仍应纳入母公司的合并报表。因此要合并该子公司的报表直至清算完成之日。

回答人：chenyiwei
回复 volink 的帖子
1 、由于被清算子公司自身财务报表的编制基础与合并报表不同，因此在将其报表纳入合并时需作必要调整，例如对清算损益进行拆分，属于清算组办公费、工资等管理性支出的，并入管理费用；属于资产处置损益、债务清偿损益、遣散赔偿金的，列入营业外支出。在以持续经营基础编制的合并报表中不应出现“清算损益”项目。
2 、资产负债表的期初数应继续纳入合并。具体处理方式类似于报告期内处置子公司。

提问人：dxxd_ren 时间：2012-02-20 16:23:29
进入清算期后，公司不进行正常的经营活动，不适用持续经营假设，能作为会计主体纳入正常合并吗

回答人：chenyiwei
正常清算期内的子公司应纳入合并。这个问题本版面上已经讨论过多次。

提问人：Manson_Luci 时间：2012-12-11 17:21:00
回复 chenyiwei 的帖子
2010 企业会计准则讲解“合并财务报表”章节： 已宣告被清理整顿的原子公司，是指在当期宣告被清理整顿的被投资单位，该被投资单位在上期是本母公司的子公司。在这种情况下，根据 2005 年修订的《公司法》第一百八十四条的规定，被投资单位实际上在当期已经由股东、董事或股东大会指定的人员组成的清算组或人民法院指定的有关人员组成的清算组对该被投资单位进行日常管理，在清算期间，被投资单位不得开展与清算无关的经营活动，因此，本母公司不能再控制该被投资单位，不能将该被投资单位继续认定为本母公司的子公司。
陈版，上段所述是否能表明清算期间，不用合并被清算子公司？

回答人：chenyiwei
不能这样理解。我认为讲解中这段的表述是不恰当的。以前我在本版面上也讨论过，“在清算期间，被投资单位不得开展与清算无关的经营活动”不能作为“不具有控制权”的论据。

提问人：smouse 时间：2014-02-28 22:11:02
正常清算（非破产清算）的子公司，清算期间仍应纳入母公司的合并报表。
版主有何依据呢？这样处理

回答人：chenyiwei
我们在《计学撮要 2013 》中讨论过：
问题3-2-43（已经进入清算程序的子公司是否纳入合并范围） 问题： 已经进入清算程序的子公司是否纳入合并范围？ 背景： A公司下属控股子公司B常年亏损，净资产已为负数， 2011 年 12 月，A公司决定对B终止经营并进行清算。A公司 2010 年年初以前即对长期投资计提了全额减值准备，其 2010 年末长期投资报表余额为零。 由于B已经开始清算（ 2011 年 12 月 10 日股东会决定成立清算组，决定公司终止经营，进行清算），因此 2011 年度未纳入合并范围。 解答： 对于已经进入清算程序的子公司是否需纳入合并报表范围的判断标准，也是根据《企业会计准则第 33 号——合并财务报表》的规定，以对被投资单位是否具有控制权作为是否纳入合并范围的判断标准。根据《企业会计准则第 33 号——合并财务报表》第六条规定：“控制，是指一个企业能够决定另一个企业的财务和经营政策，并能据以从另一个企业的经营活动中获取利益的权力”。 对于处于清算期间的子公司是否纳入母公司合并范围的问题，一般按以下原则掌握： 1 、已依据《企业破产法》相关规定进入破产程序的子公司，由于已被法院指定的破产管理人接管，原母公司不再能够决定其财务和经营政策；且此类子公司一般资不抵债，破产程序的主要目标是保证各类债权人公平受偿，清算完成后通常并没有剩余财产可供分配给股东，即清算结果不会影响其股东的经济利益，所以进入破产程序的子公司不应纳入其原母公司的合并范围。 2 、对于股东自行组织清算（非破产清算）的子公司，根据《公司法》第一百八十四条的规定，有限责任公司的清算组由股东组成，股份有限公司的清算组由董事或者股东大会确定的人员组成，即其母公司仍可决定清算组成员任免事项和决定清算过程中的重大事项；同时清算的结果（清算结束后的剩余财产分配）将直接影响母公司可从中获取的经济利益，所以母公司对于处于此类清算期间的子公司仍然具有控制权，应继续将其纳入合并范围。在合并报表层面，此类子公司其实就是一堆待处置的资产和待清偿的负债。 需要说明的是：尽管《公司法》规定公司在清算期间不得开展与清算无关的经营活动，但这是法律法规对资产使用的限制（这种限制与法律法规对任何企业经营活动的监管和限制没有本质区别，只是因为此处限制较多，其状况显得较为“极端”），并不表明母公司不具有在法律法规的框架内决定被清算子公司的重大事项的权力，也不表明母公司因此在子公司的剩余净资产中不再承担相关的风险和报酬。所以这一条对正常清算期间的子公司是否纳入合并范围的判断不产生影响。另外，《企业会计第 33 号——合并财务报表》准则讲解中有“已被清理整顿的子公司不再纳入合并范围”的提法，但现行的《企业破产法》下并无“清理整顿”一说，只有重整程序，而且重整程序与原先的清理整顿存在本质区别，因此这一条在新破产法实施后事实上不再适用。 在本案例中，该子公司并未进入破产清算程序，所以正常清算期间仍应纳入合并范围。但需要关注：根据《公司法》第一百八十八条规定：“清算组在清理公司财产、编制资产负债表和财产清单后，发现公司财产不足清偿债务的，应当依法向人民法院申请宣告破产。公司经人民法院裁定宣告破产后，清算组应当将清算事务移交给人民法院。”因此需关注该子公司是否应当依法进入破产程序。一旦进入破产程序，该子公司即不应纳入合并范围。 如果确实因为要进入破产程序等原因，年末不应继续纳入合并范围的，则长期股权投资应当减记至零为止，长期股权投资不应出现贷方余额。如果对该子公司承担了借款担保等超出有限责任范围的额外责任的，则母公司应根据《企业会计准则第 13 号——或有事项》等有关规定，按很可能承担的额外责任的金额确认预计负债，也不应导致所确认的长期股权投资出现负数余额。 由于该子公司长期处于资不抵债状态，以往年度合并报表时应当已经把其超额亏损纳入，并相应冲减合并留存收益。本期内应将其年初至处置日期间的利润表纳入合并范围，相应已冲减合并留存收益的超额亏损转回。年末不再纳入合并范围时，应把历史上该子公司冲减合并留存收益的累计超额亏损转回，作为处置收益计入合并投资收益。

提问人：smouse 时间：2014-03-05 14:28:15
谢谢版主！ 但我有 2 个问题： 1 、清算公司不符合持续经营基本原则，不能再按准则编制报表了，而合并要求是对合并内公司未按同一会计制度编制报表的需调整一致，清算公司如何编制报表尚无依据，如再按准则编制其报表并纳入合并，是否有失公允？ 2 、进入清算的子公司是否母公司仍能够控制力也不是完全肯定，这里面也关乎清算组的成员构成，进入清算，清算组的行为必须依照公司法等的约束，股东对被清算公司的净资产要求权受限，资金的调度也受到限制。

回答人：chenyiwei
1 、对于处于清算期间，但仍纳入其母公司合并报表的子公司，应按照母公司的会计政策重新编制报表以供其母公司合并使用，包括报表项目的重分类（如清算损益按其业务内容分别归入管理费用、资产处置损益等）、资产负债计量基础的调整等。在合并报表层面，清算中的子公司就是一堆待处置的资产和待清偿的负债。 2 、见前面问题解答中的分析，我理解法律法规对资产使用和资金调度的限制并不排斥母公司对该子公司仍然具有控制权。

提问人：smouse 时间：2014-03-07 09:15:50
1 、对清算期子公司按母公司的会计政策重新编制报表我敢不认同，对适用不同会计制度的存续公司这么做是可以的，持续经营的基本前提决定了各项会计要素的核算规则。 2 、清算的公司有可能是资不抵债，这种情况就算是控制，也不符合准则合并范围的，那么这个不纳入合并时间点如何把握？或许给控股公司留下操作空间吧。

回答人：chenyiwei
在合并报表主体内部，是不存在（或者说不考虑）母子公司法人界限的。试想一下：如果某个企业整体上是持续经营的，但其有一块单独核算但不具有独立法人资格的业务项目亏损严重，准备处置，在这种情况下肯定不会单独考虑该业务是否适用持续经营假设，因为该业务在其所在公司的报表中本身并不是独立的会计主体（该报表的会计主体是其所在的公司）。 同理，合并报表中对于资不抵债但并未进入破产清算的子公司仍应纳入合并报表范围，不会仅仅因为这些子公司资不抵债而认为已经丧失对其控制权的。这样类比应有助于你理解这个问题。

提问人：jaychou2014 时间：2014-06-16 11:41:59
chen版主，如果子公司财产不足清偿债务的，应当依法向人民法院申请宣告破产，但公司未申请破产，公司股东决定清算，但未清算完成，该子公司是否应当纳入合并范围？

回答人：chenyiwei
未进入破产清算程序的子公司（虽然按照法律规定需要进入），仍然在母公司的控制下，应纳入其母公司的合并报表范围。

提问人：书香知己 时间：2015-02-02 15:08:15
年末不再纳入合并范围时，应把历史上该子公司冲减合并留存收益的累计超额亏损转回，作为处置收益计入合并投资收益。 这个是自行清算，不是不能将超额亏损通过投资收益转回的，吗？

回答人：chenyiwei
如果没有对外处置资产和清偿负债，而是将其全部资产、负债、人员均由母公司接收的，则在清算完成日，合并报表层面无需特殊处理，不转回前期确认的超额亏损。感谢补充。

提问人：书香知己 时间：2015-02-02 18:52:18
还有种情况，如果子公司前期是亏损，但是不是超额亏损，亏损额没有超过股本金额，本期自行清算时候是否要将前期亏损在合并报表时候通过投资收益转回呢？如果是转让股权导致的不再纳入合并范围和自行清算的合并处理是否一样呢？

回答人：chenyiwei
无论是转让股权还是自行清算，都要关注该股权对应的业务是否不再纳入合并报表范围。如果不再纳入合并报表范围的，则可以将处置价款与对应净资产份额之间的差额确认处置损益；没有转出合并范围的，就不能确认处置...

提问人：lewieliu61 时间：2017-01-28 14:23:16
谢谢，想请问进入破产程序日是以哪天为准呢？这个点的界定如何界定？

回答人：chenyiwei
根据法院裁定进入破产清算程序之日确定。

提问人：呼叫帮助 时间：2017-12-30 13:09:35
陈版，对于处于清算期间的子公司，仍纳入其母公司合并报表。您说子公司资产负债计量基础需要调整，请问资产和负债我们应当怎么调整才正确？这一块我不是很清楚。还望指教！

回答人：chenyiwei
子公司个别报表层面按清算价值计量资产和负债，但合并报表层面是按原账面价值和预计可变现净值（可收回金额）孰低。

提问人：呼叫帮助 时间：2017-12-31 20:54:58
子公司个别报表层面按清算价值计量资产和负债，但合并报表层面是按原账面价值和预计可变现净值（可收回金额）孰低。陈版，请教下清算价值与预计可变现净值又有什么区别？

回答人：chenyiwei
清算价值和预计可变现净值概念基本相同，但清算价值更强调在企业清算的特定情况下，可能需要因快速变现需要等，在正常持续经营状态下的可变现净值的基础上再打折。

提问人：呼叫帮助 时间：2018-01-01 12:25:06
陈版，我没有搞清楚，为什么在子公司个别报表层面按清算价值计量资产和负债，但合并报表层面是按原账面价值和预计可变现净值（可收回金额）孰低？这是为什么？

回答人：chenyiwei
编制基础的差异导致，持续经营和非持续经营的区别。